【裁判字號】    97,訴,1534
【裁判日期】    971007
【裁判案由】    清償借款
【裁判全文】
臺灣臺中地方法院民事判決  97年度訴字第1534號
原      告  三信商業銀行股份有限公司
法定代理人  丙○○
訴訟代理人  甲○○
            乙○○
被      告  行政院國軍退除役官兵輔導委員會台北市榮民服務
            處（即譚速之遺產管理人）
法定代理人  戊○○
訴訟代理人  丁○○
上列當事人間請求清償借款事件，本院於97年9月23日言詞辯論
終結，判決如下：
    主  文
被告應以其管理譚速之遺產給付原告新台幣伍拾伍萬肆仟貳佰玖
拾貳元，及自民國九十四年七月二十四日起至清償日止，按年息
百分之八點二計算之利息，並自民國九十五年一月十七日起至清
償日止，其逾期在六個月以內者，按上開利率百分之十，逾期在
六個月以上者，按上開利率百分之二十計算之違約金。
被告應以其管理譚速之遺產給付原告新台幣壹拾玖萬壹仟玖佰壹
拾伍元，及自民國九十六年五月十四日起至清償日止，按年息百
分之八點七二計算之利息，並自民國九十六年五月十四日起至清
償日止，其逾期在六個月以內者，按上開利率百分之十，逾期在
六個月以上者，按上開利率百分之二十計算之違約金。
訴訟費用由被告負擔。
    事  實
甲、原告方面：
一、聲明：如主文所示。
二、陳述：
  (一)故榮民譚速已於民國（下同）92年9月19日死亡，因其法定
    繼承人劉秋菊（劉姿廷93年2月10日更名為劉秋菊）、譚皙
    、譚青青、譚子豪、譚保中、黃素貞、譚續、譚端等均已拋
    棄繼承，故依法應由行政院國軍退除役官兵輔導委員會台北
    市榮民服務處為其法定遺產管理人。故榮民譚速對原告有未
    清償債務存在，爰列行政院國軍退除役官兵輔導委員會台北
    市榮民服務處為被告，此先敘明。
  (二)故榮民譚速於92年2月14日邀同訴外人陳永華為連帶保證人
    向原告借款新台幣（下同）80萬元，借款到期日至97年2月
    14日止，兩造約定利息按年息7.95%計付，並同意利率於原
    告之基本放款利率指數調整時，自調整日後之第1個應繳款
    日起改按原告新訂基本放款利率加0.13%計算（現為年息8.2
    %），另逾期6個月以內部分，按上開利率10%，逾期超過6個
    月部分，按上開利率20%計付違約金，並約定應按月繳付本
    息，一次不履行即喪失期限利益，全部借款視為全部到期。
    詎故榮民譚速僅繳款至94年7月24日後即未再依約按時繳付
    本息，借款視同全部到期，迄今故榮民譚速尚欠原告本金
    554,292元及利息、違約金未清償。
  (三)訴外人黃伯顯於92年2月14日邀同故榮民譚速為連帶保證人
    向原告借款40萬元，借款到期日至97年2月14日止，兩造約
    定利息按年息7.95%計付，並同意利率於原告之基本放款利
    率指數調整時，自調整日後之第1個應繳款日起改按原告新
    訂基本放款利率加0.13%計算（現為年息8.72%），另逾期6
    個月以內部分，按上開利率10%，逾期超過6個月部分，按上
    開利率20%計付違約金，並約定應按月繳付本息，一次不履
    行即喪失期限利益，全部借款視為全部到期。詎訴外人黃伯
    顯僅繳款至96年5月14日後即未再依約按時繳付本息，借款
    視同全部到期，迄今訴外人黃伯顯尚欠原告本金191,915元
    及利息、違約金未清償。
  (四)綜上，原告依消費借貸及連帶保證之法律關係，向故榮民譚
    速之遺產管理人即被告請求給付上開未清償之本金、利息及
    違約金。
三、證據：提出借據二份、催收款項明細帳二份、放款帳卡明細
    單二份，及約定書、借據約定條件變更申請暨切結書、譚速
    台灣銀行士林分行存摺、放款牌告利率報表、被繼承人譚速
    繼承系統表及戶籍謄本、台灣台北地方法院家事法庭函文、
    台灣台北地方法院96年度財管字第120號民事裁定等影本各
    一份為證。
乙、被告方面：
一、聲明：(一)原告之訴駁回。(二)訴訟費用由原告負擔。
二、陳述：
    (一)依據退除役官兵死亡無人繼承遺產管理辦法第三條「本辦
      法所稱退除役官兵死亡無人繼承遺產，係指退除役官兵死
      亡，無繼承人、繼承人有無不明或繼承人因故不能管理之
      遺產」。另依行政院國軍退除役官兵死亡善後處理及無人
      繼承遺產管理作業程序，壹、總則，二、範圍「本作業程
      序以亡故退除役官兵在台無繼承人、繼承人有無不明或繼
      承人因故不能管理其遺產為其範圍」。總結前述本處辦理
      之在台榮民善後案件均為在台單身者，凡在台有眷之榮民
      其善後事務均非本處列管及辦理。
    (二)查故員譚速君雖具有榮民身份，惟在台有眷妻劉姿廷、子
      譚子豪、女譚青青，並依資料所示現住台北市○○區○○
      街116號6樓。且其善後事務及身後遺產本處並無列管，故
      要求本處代其償還借款乙事顯有不適。
    (三)綜上所述，原告之訴為無理由，求為判決如訴之聲明。
三、證據：提出譚速基本資料一份為證。
    理  由
甲、程序方面：
一、按當事人得以合意定第一審管轄法院，但以關於由一定法律
    關係而生之訴訟為限；前項合意，應以文書證之，民事訴訟
    法第24條定有明文。查本件兩造所簽訂約定書之第11條約定
    ，如因系爭契約涉訟，合意以本院為第一審管轄法院，有前
    開約定書在卷可稽，足見兩造已合意本件消費借貸及保證之
    法律訟爭事件，由本院為第一審管轄法院，則本院就系爭訴
    訟事件有管轄權，合先敘明。
二、按「退除役官兵死亡而無繼承人，繼承人之有無不明或繼承
    人因故不能管理遺產者，由主管機關管理其遺產。」，「第
    一項遺產管理辦法，由國防部及行政院國軍退除役官兵輔導
    委員會分別擬定，報請行政院核定後發布之。」，臺灣地區
    與大陸地區人民關係條例第68條定有明文；次按「亡故退除
    役官兵遺產，由行政院國軍退除役輔導委員會所屬安置機構
    為遺產管理人外，餘由設籍地輔導會所屬之退除役官兵服務
    機構為遺產管理人。」，退除役官兵死亡無人繼承遺產管理
    辦法第4條定有明文；復按遺產管理人之職務包括清償債權
    等，民法第1179條第1項第4款定有明文，是在遺產管理關係
    存續中，關於遺產之清償、管理及處分，應以遺產管理人名
    義為遺產起訴或被訴，其當事人始為適格。
    查故榮民譚速生前設籍台北市，為行政院國軍退除役官兵輔
    導委員會台北市榮民服務處列管有案之榮民，其於92年9月
    19日辭世，而故榮民譚速之法定繼承人均已拋棄繼承，有繼
    承系統表、戶籍謄本及台灣台北地方法院家事法庭函附卷可
    稽，屬無繼承人之情況，則依前揭法令之規定，自應由被告
    為故榮民譚速之法定遺產管理人，就故榮民譚速之遺產而為
    清償、管理及處分。是原告以行政院國軍退除役官兵輔導委
    員會台北市榮民服務處為本件被告，即屬當事人適格。被告
    稱故榮民譚速在台灣尚有繼承人，被告並非其遺產管理人云
    云，容有誤解。
乙、得心證之理由：
一、本件原告主張之事實，業據其提出借據二份、催收款項明細
    帳二份、放款帳卡明細單二份，及約定書、借據約定條件變
    更申請暨切結書、譚速台灣銀行士林分行存摺、放款牌告利
    率報表、台灣台北地方法院96年度財管字第120號民事裁定
    等影本各一份為證，核屬相符，自堪信為真實。
二、按「遺產管理人之職務如左：…四、清償債權或交付遺贈物
    。」，民法第1179條第1項第4款定有明文。本件被告既為故
    榮民譚速之法定遺產管理人，自應於其管理譚速之遺產範圍
    內負清償之責。從而，原告依消費借貸及連帶保證之法律關
    係，請求被告於其管理譚速之遺產範圍內給付554,292元、
    191,915元及利息、違約金為有理由，應予准許。
丙、結論：
    本件原告之訴為有理由，依民事訴訟法第78條，判決如主文
    。
中    華    民    國    97    年    10    月    7    日
                  民事第二庭    法  官  周靜秀
正本係照原本作成。
如不服本判決，應於送達後20日內向本院提出上訴狀。
中    華    民    國    97    年    10    月    13   日
                                書記官


司法院資訊處製作；財團法人民間司法改革基金會備份。
